臺灣高等法院臺中分院民事判決　96年度勞上易字第4號
上　訴　人
即被上訴人　巧豐資訊股份有限公司
法定代理人　乙○○
訴訟代理人　甲○○
被上訴人
即　上訴人　丙○○
上列當事人間請求損害賠償事件，兩造對於民國95年10月27日第
一審判決各自提起上訴，本院於96年7月11日辯論終結，判決如
下：
    主  文
原判決關於命上訴人丙○○給付超過新台幣壹拾萬伍仟佰貳拾
陸元本息部分，及該部分假執行之宣告，暨命上訴人負擔訴訟費
用之裁判均廢棄。
上開廢棄部分，上訴人巧豐資訊股份有限公司在第一審之訴及假
執行之聲請均駁回。
上訴人丙○○其餘上訴駁回。
上訴人巧豐資訊股份有限公司上訴駁回。
第一、二審訴訟費用由上訴人丙○○負擔七分之一，餘由上訴人
巧豐資訊股份有限公司負擔。
    事實及理由
一、上訴人即被上訴人巧豐資訊股份有限公司（以下稱上訴人巧
    豐公司）於原審起訴主張：兩造於民國（下同）91年9月23
    簽訂勞動契約書，伊雇用上訴人即上訴人丙○○（以下稱上
    訴人丙○○）擔任高級業務工程師並負責臨時指派工作，期
    間自91年9月23日至94年9月30日，為期3年，兩造並約定上
    訴人丙○○於工作期間內如因過失致損害公司權益時，應負
    賠償責任。嗣上訴人丙○○於94年間負責伊公司對臺中市政
    府94年度第3次電腦相關設備之採購案（下稱系爭採購案）
    時，疏未注意協力廠商漏報設備且未就協力廠商之報價加以
    查核確認即向上訴人巧豐公司提報競標價格，致上訴人巧豐
    公司以此一競標價格向臺中市政府投標後，以低於成本價新
    台幣（以下同）175,544元之價格得標，造成上訴人巧豐公
    司除因此受有175,544元之成本損失外，更喪失203,926元之
    預期利潤；上訴人巧豐公司共受有379,470元之損害；兩造
    另約定，如上訴人丙○○違反勞動契約所定之保密義務及其
    他相關規定時，上訴人巧豐公司得終止系爭勞動契約，並請
    求支付以其最近1年薪資總額2倍計算之懲罰性違約金及賠償
    上訴人巧豐公司所受之損害。然上訴人丙○○至其離職時止
    ，除未達其應有之工作績效，亦未完成正式離職手續外，更
    違反保密協定，應支付就上訴人丙○○最近1年薪資總額2倍
    之範圍內支付370,000元之違約金，為此依債務不履行、違
    約金之法律關係，求為判命上訴人丙○○應給付749,470元
    ，及自起訴狀繕本送達翌日起算加計法定遲延利息之判決；
    原審判決命上訴人丙○○給付175,544元及自95年年5月3日
    起加計法定遲延利息；而駁回上訴人巧豐公司其餘之訴，兩
    造就其敗訴部分各自提起上訴，上訴人巧豐公司上訴聲明：
    (一)原判決不利於上訴人巧豐公司之部分廢棄；(二)上開廢棄部
    分，對造應給付573,926元及自起訴狀繕本送達翌日起至清
    償日止，按年息5%計算之利息。
二、上訴人丙○○則以：系爭採購案雖為伊任職期間內所負責，
    惟投標價格卻係由設備協力廠商報價，經呈報上訴人巧豐公
    司核准後，始據以辦理投標；且上訴人巧豐公司發包予協力
    廠商承作時，伊早已於94年10月15日離職，並不了解上訴人
    巧豐公司為何會有如此龐大之損失，亦無從就此損失負責。
    況得標後，伊一發現協力廠商漏報設備，即與協力廠商協商
    ，除由該協力廠商降低設備價格儘量吸收成本以減少損失外
    ，伊並使其他廠商贈送上訴人巧豐公司每臺價值2,500元之
    印表機共35臺，使上訴人巧豐公司獲有87,500元之利益。又
    伊於94年8月31日即提出離職申請書，惟上訴人巧豐公司卻
    遲至同年10月14日簽收伊所整理提出之客戶資料表後，始讓
    伊於翌日之10月15日正式離職，有關離職之一切手續，完全
    依上訴人巧豐公司之規定辦理，並無缺失，非如上訴人巧豐
    公司所言離職時並未辦理完整之離職手續。並否認離職時未
    達成應負責之毛利目標暨責任額。又上訴人巧豐公司所主張
    員工績效不足部分應於薪資中扣除或以現金償還之規定，係
    於兩造簽約後之94年2月間始公布，且上訴人巧豐公司亦未
    告知，關於績效不足應如何換算扣款。伊離職後雖前往目前
    任職之憶傑科技股份有限公司（下稱憶傑限公司），惟伊並
    未使用到上訴人巧豐公司方面之任何資料，況憶傑限公司本
    係上訴人巧豐公司產品之上游公司，上訴人巧豐公司向憶傑
    公司購買產品，何來競爭關係之有，毋寧是協同關係，是伊
    並無違反兩造間之勞動契約等語置辯，上訴人丙○○上訴聲
    明：(一)原判決不利於上訴人丙○○部分廢棄；(二)對造在第一
    審之訴及假執行之聲請均駁回。
三、上訴人巧豐公司主張：兩造簽訂系爭勞動契約，上訴人丙○
    ○受雇於上訴人巧豐公司擔任高級業務工程師並負責臨時指
    派工作，期間自91年9月23日至94年9月30日，為期3年，月
    薪36,000元，上訴人丙○○任職期間內負責系爭採購案之投
    標作業，而上訴人巧豐公司以上訴人丙○○提報之競標價格
    投標後以低於成本價175,544元之價格得標等事實，為上訴
    人丙○○所不爭執；上訴人丙○○抗辯主張伊於系爭勞動契
    約期間屆滿前預先提出離職申請書，惟不獲上訴人巧豐公司
    簽准之事實，則為上訴人巧豐公司所不否認，均堪信為真實
    。
四、按「債務人就其故意或過失之行為，應負責任。過失之責任
    ，依事件之特性而有輕重，如其事件非予債務人以利益者，
    應從輕酌定。」「因可歸責於債務人之事由，致給付不能者
    ，債權人得請求賠償損害。」「因可歸責於債務人之事由，
    致為不完全給付者，債權人得依關於給付遲延或給付不能之
    規定行使其權利。因不完全給付而生前項以外之損害者，債
    權人並得請求賠償。」「損害賠償，除法律另有規定或契約
    另有訂定外，應以填補債權人所受損害及所失利益為限。依
    通常情形，或依已定之計劃、設備或其他特別情事，可得預
    期之利益，視為所失利益。」「當事人得約定債務人於債務
    不履行時，應支付違約金。違約金，除當事人另有訂定外，
    視為因不履行而生損害之賠償總額。其約定如債務人不於適
    當時期或不依適當方法履行債務時，即須支付違約金者，債
    權人除得請求履行債務外，違約金視為因不於適當時期或不
    依適當方法履行債務所生損害之賠償總額。」又「當事人主
    張有利於己之事實者，就其事實有舉證之責任。但法律別有
    規定，或依其情形顯失公平者，不在此限。」，民法第220
    條、第226條第1項、第227條、第216條、第250條及民事訴
    訟法第277條分別定有明文。又「民事訴訟如係由原告主張
    權利者，應先由原告負舉證之責，若原告先不能舉證，以證
    實自己主張之事實為真實，則被告就其抗辯事實即令不能舉
    證，或其所舉證據尚有疵累，亦應駁回原告之請求。」，最
    高法院著有17年上字第917號判例可資參照。經查：
    (一)就損害賠償部分：
    1.上訴人丙○○受雇於上訴人巧豐公司擔任高級業務工程師
      並負責臨時指派工作而受有報酬，揆諸首揭規定，上訴人
      丙○○就系爭採購案事務之處理，自應負抽象之過失責任
      而負善良管理人之注意。上訴人丙○○雖辯稱，系爭採購
      案之競標價格係經由協力廠商報價後呈經上訴人巧豐公司
      核准，始提出於臺中市政府為系爭採購案之投標。為上訴
      人巧豐公司所不爭執，惟上訴人丙○○既身為系爭採購案
      之承辦人，則系爭採購案所需各項採購細目之品名、規格
      或等級、附屬設備、數量、預估單價及協力廠商報價等事
      項之查對、計價與利潤評估，即屬其應盡善良管理人注意
      義務之事務。上訴人丙○○未就協力廠商之報價加以確實
      查核確認而未能發現協力廠商漏報設備價格情事，即向上
      訴人巧豐公司提報估算預期利潤後之競標價格，致上訴人
      巧豐公司以該價格向臺中市政府投標系爭採購案，即屬未
      盡其善良管理人之注意而有過失。是上訴人巧豐公司依民
      法債務不履行之規定，請求被告賠償其損害，即屬有據。
    2.上訴人巧豐公司主張，上訴人丙○○以有203,926元之預
      期利潤向上訴人巧豐公司提報競標價格，但得標後因履行
      之結果，除不足成本175,544元外，更喪失上開預期利潤
      ，業據其提出系爭採購案之經費概算表及臺中市政府決標
      公告為證，惟上訴人丙○○辯稱其並不了解上訴人巧豐公
      司為何會有如此龐大之損失。查上訴人巧豐公司所主張17
      5,544元之成本損害，上訴人丙○○對此數額並未爭執，
      僅表示無過失而無須負責，然因上訴人丙○○之疏失就該
      投標案所造成損害應負債務不履行之賠償責任乙節，已如
      前述，而上訴人巧豐公司就該投標案所導致175,544元之
      成本損害，而該經費概算表係上訴人丙○○所製作，亦為
      廖某所不否認，自應認上訴人巧豐公司主張為真實，上訴
      人丙○○則再聲請向台中市政府函調本件採購案實際價格
      即無必要。
    3.上訴人丙○○抗辯事後伊盡力使其他廠商贈送上訴人巧豐
      公司每臺價值2,500元之印表機共35臺而獲有87,500元之
      利益，減少其損害云云，然為上訴人巧豐公司所否認，上
      訴人丙○○復未能舉證以實其說，尚難為取。
    4.至上訴人巧豐公司所主張203,926元之預期利潤，係以在
      該公司所提競標價格正確無誤而得標之前提下，始得確定
      賺取該利潤，今上訴人巧豐公司既主張上訴人丙○○疏未
      注意協力廠商漏報設備價格致其以低於成本價175,544元
      之價格得標，則該203,926元之預期利潤即非上訴人巧豐
      公司以正確競標價格投標並得標所可預期之利潤。換言之
      ；上訴人巧豐公司如以正確之競標價格，即加計原所稱不
      足175,544元成本價後之競標價格再投標，在愈接近系爭
      採購案預算金額之情形下，上訴人巧豐公司得標所得賺取
      之利潤即愈小，亦即；依被告所提競標數額與依加計上訴
      人巧豐公司所稱不足175,544元成本價後之價格競標，不
      一定得標，則二者所得預期之利潤並非恆等。揆諸上揭規
      定，是上訴人巧豐公司所主張203,926元之預期利潤，即
      非依通常情形，或依已定之計劃、設備或其他特別情事，
      可得預期之利益。況系爭採購案採公開及非複數決標之訂
      有底價最低標得標之方式招標，其得標與否取決於所投標
      價是否為所有參與競標者中最低之價格；就此，上訴人巧
      豐公司並未能舉證證明其以正確之成本價格，估算其預期
      利潤後參與競標仍得確定以最低價格得標，並有203,926
      元之預期利潤，則上訴人巧豐公司此一部分之主張即無足
      採。
     5.按損害之發生或擴大，被害人與有過失者，法院得減輕
       賠償金額，或免除之。民法第217條第1項定有明文。此
       項規定之適用，原不以侵權行為之法定損害賠償請求權
       為限，即契約所定之損害賠償，除有反對之特約外，於
       計算賠償金額時亦難謂無其適用，且此項基於過失相抵
       之責任減輕或免除，非僅視為抗辯之一種，亦可使請求
       權全部或一部為之消滅，故債務人就此得為提起確認之
       訴之標的，法院對於賠償金額減至何程度，抑為完全免
       除，雖有裁量之自由，但應斟酌雙方原因力之強弱與過
       失之輕重以定之。查上訴人丙○○任職期間內負責系爭
       採購案之投標作業，而上訴人巧豐公司以上訴人丙○○
       提報之競標價格投標後以低於成本價175,544元之價格得
       標，惟其數額係經由上訴人丙○○呈報給上訴人巧豐公
       司之訴訟代理人甲○○，由張某決定其利潤成數核定，
       為兩造所不爭執，是上訴人丙○○果有疏失，惟核定者
       亦難免其疏忽之責，自應認為上訴人巧豐公司亦與有過
       失，本院斟酌本件採購案件項目、數額及上訴人丙○○
       助手為新手上路暨上訴人丙○○為主要承辦人等情，認
       為上訴人巧豐公司與上訴人丙○○之過失比例為四比六
       ，應減輕上訴人丙○○之責任四成，是本件就上訴人巧
       豐公司所得請求之金額為105326（175544元×0‧6＝
       105326，元以下四捨五入）。
    (二)就違約金部分：
      1.上訴人巧豐公司主張，依系爭勞動契約第5條之約定，
        上訴人丙○○離職時應經一定程序始屬完成，而上訴人
        丙○○對有無辦理離職手續及何時辦妥離職手續之陳述
        不一，復無法證明已辦妥離職手續，亦未完成客戶資料
        移交，足見上訴人丙○○並未辦妥離職手續，而違反勞
        動契約，固提出系爭勞動契約為證。惟為上訴人丙○○
        否認，辯稱：已提出離職申請書及客戶資料表讓上訴人
        巧豐公司為簽收，有關離職之一切手續，悉已依上訴人
        巧豐公司之規定辦妥，並無缺失等語。查，系爭勞動契
        約第5條第1項僅約定：「乙方之工作用具由甲方免費提
        供，離職時應移交或繳還」，此外並無其他諸如應填寫
        離職申請書、辦理交接或移交客戶資料清冊等一定離職
        程序之約定；另綜觀系爭勞動契約及原告所提營業同仁
        管理辦法施行細則之全部內容，亦復無此等關於離職程
        序之約定。則上訴人丙○○離職時，應辦妥何程序，應
        具體辦妥何程序，兩造並未有明確之約定。且上訴人巧
        豐公司未能證明，於上訴人丙○○離職時未移交或繳還
        上訴人巧豐公司所提供之工作用具，是上訴人巧豐公司
        主張上訴人丙○○未辦妥離職手續，而違反系爭勞動契
        約，顯無足採。
      2.上訴人巧豐公司又主張，上訴人丙○○未補足94年度未
        達成每月銷售毛利目標績效之額度920,196元即擅自離
        職，違反原告營業同仁管理辦法施行細則第2條規定，
        依系爭勞動契約第16條規定，上訴人丙○○即應支付違
        約金，並提出責任績效統計表為證。為上訴人丙○○所
        否認之陳述，並抗辯上訴人巧豐公司所提營業同仁管理
        辦法施行細則係於94年2月始公布，且亦並未說明績效
        不足如何換算扣款。查，系爭勞動契約第16條規定：「
        違約處理：乙方（指上訴人丙○○）違反智慧財產權與
        保密義務及其他相關規定，甲方（指上訴人巧豐公司）
        得終止本契約，乙方除應付其最近一年年薪資總額之二
        倍為懲罰性違約金外（上開違約金總額低於新臺幣一百
        萬元時，以一百萬元計）並應賠償甲方所受之損害及承
        擔一切法律責任。」，其中所稱之「其他相關規定」，
        乃係指與智慧財產權與保密義務條款相關之約定，此從
        該條規定僅列舉智慧財產權與保密義務條款及使用「相
        關」之文字觀之自明。是上訴人巧豐公司上開主張縱然
        屬實，上訴人丙○○亦非違反智慧財產權或保密義務條
        款或與此2條款相關之其他約定，則上訴人巧豐公司依
        據系爭勞動契約第16條規定，請求上訴人丙○○支付違
        約金，即屬無據。
      3.上訴人巧豐公司復主張，上訴人丙○○離職後將相關應
        保密之上訴人巧豐公司客戶資料帶同前往憶傑公司任職
        ，違反系爭勞動契約第12條約定之保密義務，並提出憶
        傑公司基本資料查詢結果及高雄縣政府教育局公告影本
        證明憶傑公司與上訴人巧豐公司所營業務相同，惟上訴
        人丙○○否認有此事實，而上訴人巧豐公司亦未舉證證
        明上訴人丙○○果將上訴人巧豐公司之客戶資料帶同前
        往憶傑公司，並有「洩漏、告知或移轉予第三人，或對
        外發表或為自己或第三人使用、利用該營業祕密」之行
        為。揆諸前開判例意旨，上訴人巧豐公司就此一部分主
        張，即無可採。
五、從而，上訴人巧豐公司依據債務不履行之法律關係，請求上
    訴人丙○○賠償105,326元及自95年5月3日（起訴狀繕本送
    達翌日）起至清償日止，按年息5%計算之利息，洵屬有據，
    應予准許，原審就此部分所為上訴人丙○○敗訴之判決，核
    無不合，其上訴論旨指摘原判決不當，聲明求為廢棄改判，
    非有理由，應予駁回。就超過逾此部分上訴人巧豐公司之請
    求，即無理由，應予駁回。原審所為上訴人丙○○部分敗訴
    之判決，於法尚有未洽，自屬不能維持。上訴人丙○○上訴
    論旨指摘原判決不當，求為廢棄改判，非無理由，爰判決如
    主文所示。至於超過上開准許外之請求，原審所為上訴人巧
    豐公司敗訴之判決，核無不合，其上訴論旨指摘原判決不當
    ，聲明求為廢棄改判，非有理由，應予駁回。
六、本件事證已臻明確，兩造其餘之攻擊或防禦方法及未經援用
    之證據，經本院斟酌後，認為均不足以影響本判決之結果，
    自無逐一詳予論述之必要，併此敘明。
據上論結，本件上訴為一部有理由，一部無理由，依民事訴訟法
第四百五十條、第四百四十九條第一項、第七十九條、第七十八
條，判決如主文。
中　　華　　民　　國　　96　　年　　7 　　月　　25　　日
                  民事第五庭    審判長法　官  林陳松
                                      法　官  古金男
                                      法  官  鄭金龍
以上正本係照原本作成。
兩造均不得上訴。
                                      書記官  陳振海
中　　華　　民　　國　　96　　年　　7 　　月　　26　　日
                                                      Ｍ
